【裁判字號】    98,交上易,43
【裁判日期】    980402
【裁判案由】    過失致死
【裁判全文】
臺灣高等法院臺南分院刑事判決        98年度交上易字第43號
上  訴  人
即  被  告  甲○○
上列上訴人因過失致死案件，不服臺灣雲林地方法院97年度交易
字第147號中華民國97年11月10日第一審判決（起訴案號：臺灣
雲林地方法院檢察署97年度調偵字第157號，併辦案號：97年度
偵字第4978號），提起上訴，本院判決如下：
    主  文
上訴駁回。
    事  實
一、甲○○於民國97年3月11日上午，駕駛車牌號碼HO-1066號自
    小客車，自雲林縣斗南鎮住處出發欲前往雲林科技工業區上
    班，於同日上午7時20分許，沿雲林縣斗六市○○路由西往
    東方向行近該路段與崙仔路設有閃光黃燈號誌交岔路口，欲
    左轉崙仔路時，本應注意車輛行駛至交岔路口左轉彎時，應
    行至交岔路口中心處左轉，並不得占用來車道搶先左轉，且
    轉彎車應讓直行車先行，而依當時天候晴、日間有自然光線
    ，路面乾燥、無缺陷，道路無障礙物，視距良好，並無不能
    注意之情形，竟疏未注意讓直行車先行，且於所駕駛之車輛
    尚未行至路口中心處時，即占用來車道搶先左轉，適對向有
    張凱棓（業經原審認定犯過失致死罪，處有期徒刑5月、緩
    刑3年確定）騎乘車牌號碼L5M-963號重型機車搭載其弟張峻
    瑋，沿保長路由東往西方向行駛至該路口，張凱棓本應注意
    車前狀況，隨時採取必要之安全措施，且應注意車輛行駛至
    交岔路口，應遵守燈光號誌，如遇閃光黃燈時，表示「警告
    」，車輛應減速接近，注意安全，小心通過，且依當時天候
    、道路狀況，亦無不能注意之情形，竟疏未注意車前狀況，
    亦未注意減速接近，即貿然進入該路口，致甲○○所駕駛自
    小客車之左前車頭與張凱棓騎乘之機車左側車身發生碰撞，
    張凱棓、張峻瑋均因而人、車倒地，張凱棓受有頭部外傷、
    右手肘部上髁骨頭裂傷等傷害；張峻瑋則受有頭部外傷、顱
    內出血等傷害，經送醫急救，於同日上午7時39分許不治死
    亡。甲○○於肇事後，在未被有偵查犯罪職權之機關或公務
    員知悉前，不逃避接受裁判，主動向警察機關報案，並於警
    方前往現場處理時，當場承認其為肇事人，因而自首接受裁
    判。
二、案經雲林縣警察局分局斗六分局報請及張凱棓訴由臺灣雲林
    地方法院檢察署檢察官偵查後聲請簡易判決處刑暨移送併辦
    。
    理  由
一、證據能力部分：按被告以外之人於審判外之陳述，雖不符合
    刑事訴訟法規定傳聞證據得為證據之例外規定，而經當事人
    於審判程序同意作為證據，法院審酌該言詞陳述或書面陳述
    作成時之情況，認為適當者，亦得為證據。當事人、代理人
    或辯護人於法院調查證據時，知有刑事訴訟法第159條第1項
    不得為證據之情形，而未於言詞辯論終結前聲明異議者，視
    為有前項之同意，刑事訴訟法第159條之5亦有明文。本案公
    訴人所引用具傳聞性質之書面證據，業經被告於本院準備程
    序時同意作為證據（見本院卷第28頁），且經本院於審理時
    提示被告均表示無意見，迄於言詞辯論終結前亦未聲明異議
    ，視為同意作為證據，本院審酌該等證據之取得過程並無瑕
    疵，與本案待證事實間復具有相當之關聯性，自得採為證據
    。
二、訊據被告甲○○對其有於上開時、地發生車禍，因而造成張
    峻瑋死亡、張凱棓受傷之事實坦承不諱，惟辯稱：其雖為了
    搶先左轉而佔用對向車道，然車禍發生當時，其所駕使之車
    係完全靜止而停在路口待轉，因對方之車未減速慢行致兩車
    直接相撞，其過失比例應沒有對方重云云。經查：
  (一)被告甲○○於97年3月11日上午7時20分許，駕駛車牌號碼HO
    -1066號自用小客車，行經上開肇事路口，與張凱棓所騎乘
    車牌號碼L5M-963號之重型機車發生碰撞之事實，有道路交
    通事故現場圖、調查報告表、現場照片16張（相驗卷第20-
    27頁）在卷可證，而告訴人張凱棓因本件車禍受有頭部外傷
    、右手肘部上髁骨頭裂傷等傷害，被害人張峻瑋因此車禍受
    有頭部外傷、顱內出血等傷害，經送醫急救，於97年3月11
    日上午7時39分許不治死亡，亦分別有國立臺灣大學醫學院
    附設醫院雲林分院97年3月15日診斷證明書、林骨科診所97
    年7月18日診斷證明書各1紙、臺灣雲林地方法院檢察署檢察
    官相驗筆錄、相驗屍體證明書、檢驗報告書在卷足憑（原審
    卷第27-28頁，相驗卷第31頁、第38-48頁），此部分事實，
    堪以認定。
  (二)依卷附道路交通事故調查報告表、現場圖、現場照片及被告
    甲○○之供述可知，本件車禍發生地點係在雲林縣斗六市○
    ○路與崙仔路交岔路口處，被告甲○○肇事當時係沿保長路
    由西往東方向行駛至該交岔路口欲左轉崙仔路，告訴人張凱
    棓則係沿保長路由東往西方向行駛，車禍發生後，被告甲○
    ○所駕駛自小客車之停止位置，尚未到達路口中心處，其車
    輛斜停在該交岔路口中心點西北西方，車身絕大部分位在對
    向來車道上，且已占據對向來車道半個路面以上，顯見被告
    甲○○於該交岔路口未達中心處即搶先左轉並占用來車道甚
    明。又被告甲○○於警詢時供稱：我車左前車頭與機車左側
    車身發生碰撞而肇事（相驗卷第7頁），所述核與道路交通
    事故調查報告表(二)車輛撞擊部分欄之記載相符，堪認兩車發
    生撞擊之位置確為被告甲○○之自小客車左前車頭與告訴人
    張凱棓之機車左側車身；而若如被告甲○○所言其車輛當時
    為停止狀態及依其所提出之被告張凱棓機車路線圖（原審卷
    第62頁），則此次車禍之發生，應為告訴人張凱棓所騎乘之
    機車車頭直接撞上被告甲○○之自小客車左前車頭，惟本件
    告訴人張凱棓之機車撞擊位置卻在其左側車身，依兩車撞擊
    位置判斷應係被告甲○○所駕駛之車輛於左轉行進間與直行
    通過該交岔路口之機車發生碰撞，始會造成此種車損狀況；
    況依事故現場圖所示張凱棓所駕機車於肇事後之位置顯示，
    撞擊當時該機車之左側應有撞擊力始會致該機車於肇事後停
    置在被告車之左側，被告甲○○辯稱其車輛是處於停止狀態
    ，不足採信。而被告甲○○為轉彎車輛，告訴人張凱棓為直
    行車，於車禍發生時，被告甲○○所駕駛之車輛甫離開保長
    路西往東方向車道之停止線，尚未到達路口中心處，而告訴
    人張凱棓之機車則已通過該路口超過一半之距離，足認被告
    甲○○於行經上開交岔路口左轉彎時，未暫停讓直行車先行
    ，否則不致與被告張凱棓之機車發生碰撞，是被告甲○○亦
    有轉彎車未暫停讓直行車先行之過失，甚為明確。
  (三)又依前揭道路交通事故調查報告表、現場圖及卷內現場照片
    可知，本件車禍發生之路口設有閃光黃燈號誌，而被告張凱
    棓所行駛之保長路東往西方向車道路寬約5.5公尺，保長路
    車道中央並未設置分隔島，無種植樹木或其他障礙物，張凱
    棓所行駛之該路段，視野寬廣，可清楚看見前方車輛動態（
    如相驗卷第20頁照片編號1所示），且依現場圖可知，車禍
    發生當時，被告甲○○所駕駛之自小客車甫離開其原本行駛
    之車道進行左轉，此時該車輛距離被告張凱棓所行駛車道之
    路口停止線大約有11公尺（依現場圖比例尺每格2公尺計算
    ），堪認被告於進入該路口時，對於前方車輛動態，有充分
    的時間、距離反應，並無猝不及防之情事，告訴人張凱棓於
    行經上開路口時，未注意到前方甲○○之車輛正進行左轉，
    並採取必要之安全措施，因而與其發生碰撞，亦足認其有未
    注意車前狀況之過失。再依本件車禍發生後之車損照片可知
    （相驗卷第22至24頁），被告甲○○之自小客車左前車頭，
    車輛凹陷、損壞情形相當嚴重，堪認告訴人張凱棓所騎乘之
    機車撞擊力道強烈，顯見其行車有相當之速度，是告訴人張
    凱棓於通過該路口時並未減速慢行，亦堪認定。
  (四)本件車禍事故經檢察官指定臺灣省嘉雲區車輛行車事故鑑定
    委員會鑑定，鑑定意見亦認：「一、甲○○駕駛自用小客車
    ，行經閃光黃燈號誌交岔路口，左轉彎車未讓對向直行車先
    行，為肇事主因。二、張凱棓駕駛普通重機車，行經閃光黃
    燈號誌交岔路口，未減速接近，小心通過，為肇事次因。」
    有行車事故鑑定委員會以97年4月22日嘉雲鑑970168字第09
    75801154號函附之鑑定意見書1份在卷可稽（相驗卷第60至
    62頁），益徵被告、告訴人於本件車禍之發生均有過失無訛
    。
  (五)而按汽車行駛時，駕駛人應注意車前狀況，並隨時採取必要
    之安全措施；汽車行駛至交岔路口，應遵守燈光號誌，左轉
    彎時，應距交岔路口30公尺前顯示方向燈或手勢，換入內側
    車道或左轉車道，行至交岔路口中心處左轉，並不得占用來
    車道搶先左轉，及轉彎車應讓直行車先行，道路交通安全規
    則第94條第3項、第102條第1項第1款、第5款、第7款分別定
    有明文。被告甲○○為汽車駕駛人，應知上開道路交通安全
    規則之規定，且肇事當時天候晴、日間有自然光線，路面乾
    燥、無缺陷，道路無障礙物，視距良好，並無不能注意之情
    形，有前揭道路交通事故調查報告表在卷可按，則依當時情
    形，被告甲○○並無不能注意之情事，竟疏未注意車輛行駛
    至交岔路口左轉彎時，應行至交岔路口中心處始能左轉，並
    不得占用來車道搶先左轉，且未注意讓直行車先行，而告訴
    人張凱棓亦未注意車前狀況並減速慢行，因此肇致本件車禍
    ，均屬有過失。再被告甲○○之過失行為與張峻瑋之死亡及
    被告張凱棓所受上開傷害間，有相當因果關係。本件事證明
    確，被告甲○○過失致死、過失傷害犯行犯行均堪認定，應
    依法論科。
  (六)末按車禍之過失責任，如依卷證資料，已足以明確判定，法
    官自可本其調查所得之證據資料，而為判斷，不以送鑑定為
    必要（最高法院88年度台上字第2116號判決參照）。本件被
    告甲○○聲請本院再指定國立成功大學或其他鑑定單位鑑定
    系爭車禍過失責任之輕重，然因依卷內資料，本院認已足資
    判斷，是無再送鑑定之必要，併此敘明。
三、核被告甲○○所為，係犯刑法第276條第1項之過失致人於死
    罪及同法第284條第1項前段之過失傷害罪（併辦意旨書原記
    載為刑法第284條第2項後段之業務過失重傷害罪嫌，業經公
    訴檢察官於原審更正為刑法第284條第1項前段之過失傷害罪
    ，見原審卷第82頁補充理由書）。被告甲○○以一過失行為
    ，同時侵害張凱棓、張峻瑋之個人法益，觸犯上開2罪名，
    為想像競合犯，應依刑法第55條之規定從一重之過失致人於
    死罪處斷。甲○○於肇事後，在未被有偵查犯罪職權之機關
    或公務員知悉前，不逃避接受裁判，主動向警察機關報案，
    並於警方前往現場處理時，當場承認其為肇事人，有雲林縣
    警察局交通警察隊道路交通事故自首情形紀錄表附卷可稽（
    相驗卷第29頁），核與自首之規定相符，依刑法第62條前段
    之規定減輕其刑。公訴人雖僅就被告甲○○過失致人於死之
    犯行聲請簡易判決處刑，然上開過失傷害之犯罪事實，與起
    訴之過失致死部分，有想像競合犯之裁判上一罪關係，本院
    自應併予審理，附此敘明。
四、原審因予適用刑法第276條第1項、第284條第1項前段、第55
    條、第62條前段之規定，並審酌被告甲○○就此次車禍之發
    生，其過失之程度，肇致被害人張峻瑋死亡之結果，對其家
    屬造成無可彌補之創傷，被告甲○○並因此造成張凱棓受有
    上開傷害，甲○○迄今仍未與被害人家屬及告訴人達成和解
    ，且犯後於原審否認犯行之態度、智識程度等一切情狀，量
    處有期徒刑1年。本院核其認事用法俱無不合，量刑亦稱妥
    適，被告上訴否認犯行或指摘量刑過重，為無理由，應予駁
    回。
據上論結，應依刑事訴訟法第368條，判決如主文。
本案經檢察官邱克斌到庭執行職務。
中    華    民    國    98    年    4     月    2     日
                  刑事第二庭  審判長法  官  葉居正
                                    法  官  郭千黛
                                    法  官  洪碧雀
以上正本證明與原本無異。
不得上訴。
                                    書記官  魏芝雯
中    華    民    國    98    年    4     月    13    日
附錄本案論罪科刑法條：
中華民國刑法第276條
因過失致人於死者，處2年以下有期徒刑、拘役或2千元以下罰金
。
從事業務之人，因業務上之過失犯前項之罪者，處5年以下有期
徒刑或拘役，得併科3千元以下罰金。
中華民國刑法第284條
因過失傷害人者，處6月以下有期徒刑、拘役或5百元以下罰金，
致重傷者，處1年以下有期徒刑、拘役或5百元以下罰金。
從事業務之人，因業務上之過失傷害人者，處1年以下有期徒刑
、拘役或1千元以下罰金，致重傷者，處3年以下有期徒刑、拘役
或2千元以下罰金。


司法院資訊處製作；財團法人民間司法改革基金會備份。
